【裁判字號】    95,婚,121
【裁判日期】    950711
【裁判案由】    確認婚姻關係不存在
【裁判全文】
臺灣士林地方法院民事判決               95年度婚字第121號
原      告  甲○○
                      樓
                      東湖路1.
被      告  乙○○
                      樓
上列當事人間確認婚姻關係不成立事件，本院於民國95年6 月27
日言詞辯論終結，判決如下：
    主  文
確認原告與被告間之婚姻關係不成立。
訴訟費用由被告負擔。
    事實及理由
一、本件被告經合法通知，未於言詞辯論期日到場，核無民事訴
    訟法第386 條所列各款情形，爰依原告之聲請，由其一造辯
    論而為判決。
二、本件原告起訴主張：緣原告於民國89至7 月間開始與被告結
    識交往，雙方認為未來人生可以共同生活，遂於93年1 月16
    日由原告之胞姊王舒萱及胞弟王承朋在結婚證書之證人欄上
    簽名見證。原告本欲宴客，但被告則以懷有身孕為由，希望
    生完小孩後再補辦宴客，兩造遂於民國93年1 月19日前往台
    北市內湖戶政事務所辨理結婚登記，被告並將戶籍遷入夫家
    。詎被告於93年5 月間被告聲稱要回基隆娘家待產，未獲原
    告同意即擅將戶籍遷出，且一反常態，不但拒絕原告探視，
    更不願意與原告同往醫院做產前檢查，嗣於93年10月25日被
    告突然來電告知小孩已經誕生，卻不願意告知原告小孩出生
    地點及出生院所，並拒絕原告前往探視，被告之居心實難臆
    測，至此雙方婚姻已難再續。查兩造結婚當時並未舉行公開
    結婚儀式，顯不符合民法第982 條所定之結婚要件，兩造間
    之婚姻關係應不成立，為此訴請確認兩造間婚姻關係不成立
    等語，並聲明：(1)請求確認原告與被告間之婚姻關係不成立
    。(2)訴訟費用由被告負擔；被告則未於言詞辯論期日到場，
    亦未提出書狀作任何有利於己之聲明或陳述。
三、按確認法律關係之訴，非原告有即受確認判決之法律上利益
    者，不得提起，民事訴訟法第247 條第1 項前段定有明文。
    而所謂即受確認判決之法律上利益，係指因法律關係之存否
    不明確，致原告在私法上之地位有受侵害之危險，而此項危
    險得以對於被告之確認判決除去之者而言，故確認法律關係
    成立或不成立之訴，苟具備前開要件，即得謂有即受確認判
    決之法律上利益，最高法院42年度台上字第1031號判例意旨
    可供參酌。又結婚，應有公開儀式及二人以上之證人，經依
    經依戶籍法為結婚之登記者，推定其已結婚，民法第982 條
    亦定有明文。本件兩造業於93年1月19 日辦理結婚登記，有
    戶籍謄本附卷可稽，揆諸前開規定，兩造於法律上業經推定
    其已結婚，而有婚姻關係存在，且在未有反證推翻兩造之婚
    姻關係前，兩造間之婚姻關係仍繼續存在。惟原告既起訴主
    張兩造並未舉行公開結婚儀式，應不符合民法第982 條之結
    婚形式要件，故兩造間之婚姻關係應不成立，是以兩造間之
    婚姻關係存否既不明確，而此不安之狀態得以確認判決除去
    之，從而本件原告起訴確認兩造婚姻關係不成立，應認有即
    受確認判決之法律上利益，合先敘明。再者，原告起訴時訴
    之聲明雖請求確認兩造間之婚姻關係不存在，嗣其變更訴之
    聲明為確認兩造間之婚姻關係不成立，核其先後所為聲明之
    基礎事實應屬同一，故原告為訴之變更於法有據，應予准許
    ，併此指明。
四、原告主張兩造已於93年1 月19日持結婚證書前往至戶政機關
    辦妥結婚登記之事實，業據提出戶籍謄本、結婚紀念卡等件
    為證，並有台北市內湖區戶政事務所95年4 月24日北市內戶
    二字第09530428200 號函附之結婚登記申請書、結婚證書等
    在卷可稽；而該份結婚證書上確有記載兩造於93年1 月16日
    在內湖區自宅舉行結婚典禮，且經證婚人王舒萱、王承朋簽
    名見證等語，並經本院核閱內容無訛，自堪信為真正。
五、按結婚應有公開儀式及二人以上之證人；結婚不具備第982
    條第1 項之方式者，無效。民法第982 條第1 項、第988 條
    第1 款分別定有明文。而所謂公開儀式，係指依一般社會觀
    念認為結婚之儀式，為不特定之多數人可以共見共聞者而言
    。所謂二人以上之證人，係指結婚當時在場親見並願負證明
    責任之人而言，至於書立結婚證書及辦理戶籍登記，均非結
    婚要件。另民法第982 條第2 項規定：「經依戶籍法為結婚
    登記者，推定其已結婚。」係為避免公開儀式在舉證上之困
    難，凡結婚當事人依戶籍法為結婚之登記者，推定其已結婚
    而已，並非以戶籍登記為結婚之生效要件，若有證據以資證
    明其未有公開之儀式及二人以上證人之法定結婚要件時，非
    不得推翻其推定（最高法院80年度台上字第2514號、84年度
    台上字第829 號判決意旨可供參酌）。本件兩造雖已依戶籍
    法為結婚之登記，依民法第982 條第2 項之規定推定其已結
    婚，惟原告既主張兩造於93年1 月16日未曾舉行結婚之公開
    儀式，即於同年月19日前往戶政機關辦理結婚登記，故原告
    倘能提出反證證明該婚姻確未具備民法第982 條第1 項之形
    式要件，縱已為結婚登記，兩造間之婚姻關係仍不成立。故
    本件所應審究者，應係兩造有無舉行結婚之公開儀式？經查
    ：原告主張之上揭事實，業據證人即原告之胞姐王舒萱到庭
    證稱：「（問：兩造先前係何關係？）同居男女朋友關係。
    」、「（問：93年1 月16日你有無在兩造之結婚證書上簽名
    ？）有。當時兩造原本已經要分手，可是被告表示說她懷孕
    了，原告就說要負責任，所以原告拿著結婚證書到我家，要
    請我在上面簽名，當時家裡只有我跟我的小孩在場。」、「
    （問：兩造有無舉行過婚宴或其他結婚儀式？）都沒有。」
    等語明確；而證人即原告胞弟王承朋亦到庭證稱：「（問：
    你有無在兩造的結婚證書上簽名？）有。我是在93年1 月16
    日在原告家裡簽名的，當時我跟原告同住。」、「（問：結
    婚證書上面，你與證人王舒萱係何人先簽名?） 是我先簽名
    的。」、「（問：簽立結婚證書時，有何人在場？）當時只
    有我跟原告在場，並沒有其他人在場。」、「（問：為何要
    簽立此份結婚證書？）兩造係男女朋友關係，後來說要分手
    ，可是被告說已經懷孕，要求原告要結婚，原告在可能有小
    孩的關係下，就同意與被告結婚。」、「（問：兩造有無舉
    行過婚宴或其他結婚儀式？）都沒有。」等語綦詳（見本院
    95年5 月5 日言詞辯論筆錄第3 、4 頁）；且被告經合法通
    知未於言詞辯論期日到場，亦未提出書狀作何聲明或陳述，
    可見兩造確未於93年1 月16日在內湖住處舉行結婚典禮，亦
    未於其他時、地舉行公開之結婚儀式等情屬實，自堪信原告
    之主張為真正。
六、綜上所述，兩造雖於93年1 月19日辦妥結婚登記，而有婚姻
    之形式，惟兩造既未舉行結婚之公開儀式，其婚姻顯不合於
    民法第982 條第1 項所定之形式要件，從而原告訴請確認兩
    造間之婚姻關係不成立，洵屬有據，應予准許。
七、據上論結，本件原告之訴為有理由，依民事訴訟法第385 條
    第1 項前段、第78條，判決如主文。
中    華    民    國    95    年    7     月    11    日
                  家事法庭  法  官  陳章榮
以上正本證明與原本無異。
如對本判決上訴，應於判決送達後20日內向本院提出上訴狀。
中    華    民    國    95    年    7     月    11    日
                            書記官  吳小平


司法院資訊處製作；財團法人民間司法改革基金會備份。
